【裁判字號】    89,上訴,853
【裁判日期】    891128
【裁判案由】    偽造有價證券等
【裁判全文】
臺灣高等法院臺中分院刑事判決          民國八十九年度上訴字第八五三號
    自  訴  人  甲○○
    上  訴  人
    即  被  告  乙○○
    選任辯護人  常照倫
右上訴人因偽造有價證券等案件，不服臺灣臺中地方法院中華民國八十八年十二月二
十四日第一審判決（民國八十六年度自字第六二○號），提起上訴，本院判決如左：
    主      文
原判決關於乙○○偽造有價證券及執行刑撤銷。
乙○○被訴使公務員登載不實罪部分自訴不受理。
其他上訴駁回。
    事      實
一、緣甲○○於民國八十一年六月二十六日向理想家建設股份有限公司（下稱理想家
    公司）購買該公司坐落於台中市○○區○○段一二三四、一二三五、一二三六號
    土地上所興建之「文山理想家」（下稱系爭工程）Ｇ棟一樓，甲○○並已繳交房
    地之訂金及簽約金共新台幣（下同）七百七十一萬四千元，詎乙○○明知理想家
    公司因經營不善致系爭工程僅營建至地上一樓即因財務困難而停工，且系爭工程
    地上一樓，已於八十三年九月十六日，遭案外人即理想家公司之債權人鍾炳英、
    黃春平等人聲請查封拍賣，自己及唐京公司並無資力承擔上開債務，竟以唐京公
    司名義承受系爭工程，並收受理想家公司所簽發面額七千三百萬元之本票後，竟
    意圖為自己不法之所有，於八十三年十月間某日，以唐京建設股份有限公司（下
    稱唐京公司）負責人之名義，出面向甲○○佯稱：伊已取得理想家公司全部資產
    ，但甲○○所交付予理想家公司之款項，因並非伊所收取，若願意將七百七十一
    萬四千元之價款折為五百八十萬元，並再繳交二百五十萬元，及另出資二百五十
    萬元購買其他層樓房屋，伊方承認前開繳交之購屋價款，並保證必將房屋建妥，
    產權絕無問題云云，甲○○不疑有詐，遂於八十四年一月十六日同意折價一百九
    十一萬元，並又交付五百萬元予乙○○，雙方並約定於八十五年三月十五日完工
    交屋。惟乙○○詐得上開款項後，並未解決上開債務，致不但系爭工程地上一樓
早已為鍾炳英等人所拍定，且系爭工程二樓又為乙○○以唐京公司債權人蔡連惠
    鵑之名義查封，乙○○並於八十四年十月十日，將唐京公司所有股權及系爭房地
    均轉讓予案外人楊榮基承受，致甲○○求償無門。
二、案經甲○○提起自訴。
    理      由
甲、詐欺部分，即上訴駁回部分：
一、訊據上訴人即被告乙○○，矢口否認有詐欺自訴人財物之事實，辯稱：系爭工程
    即十二層樓房鋼筋混凝土住房店舖，係於八十三年九月十三日遭案外人即理想家
    公司之債權人鍾炳英、黃春平等人聲請查封，並於八十三年十二月二十八日為鍾
    炳英、黃春平所拍定，自訴人係於八十四年一月間，與被告乙○○達成協議，除
    就一樓Ｇ戶換約外，另購十一樓Ｈ戶，當時係透過同為理想家第一、二樓Ｄ戶承
    購戶友人王瑞龍出面與其熟識之鍾炳英、黃春平居中協調，經王瑞龍保證鍾炳英
    、黃春平二人能善意配合唐京公司解決問題之情形下，與唐京公司達成換約事宜
    ，換約當時一樓Ｇ戶已遭鍾炳英等人拍定，自訴人顯已明知被拍定之事，被告乙
    ○○並未詐騙自訴人；又自訴人之土地及建物在建設公司之作業程序係於八十四
    年底即已完成建屋取得使用執照，並由代書統一辦理通知過戶等程序，經代書黃
    麗月多次通知自訴人辦理過戶程序，但自訴人自己延誤未能即時過戶，遲至八十
    五年十一月十三日遭本院假扣押查封，此情實難歸咎於被告乙○○云云。第查，
    自訴人若知悉上開建物已被鍾炳英等人拍定，豈有再交付被告五百萬元之理；且
    該建物已於八十三年九月十三日為鍾炳英等人聲請查封並於同年十二月二十八日
    即為鍾炳英等人拍定，被告又如何能囑代書黃麗月於八十四年底通知自訴人辦理
    過戶登記。故所辯殊違常情，並無可採。次查，被告確上開犯罪事實，業據自訴
    人指訴明確，復有土地及房屋預定買賣契約書各一份、繳交土地款及房屋款統一
    發票四張、乙○○與楊榮基簽訂之協議書一件等附卷可稽，且證人簡拔猷於原審
    法院審理時到庭證稱：「（問：自訴人在繳交五百萬元屋款前，乙○○是否一再
    保證房屋產權絕對沒問題，包括一樓被查封的部分？）是的，因為我負責替他們
    寫契約書，所以知情」等語，而證人王瑞龍於同院審理時亦到庭證稱：「（問：
    乙○○以唐京名義承接下『文山理想家』時，是否有透過你和自訴人協商？情況
    如何？）乙○○要求每戶都要再貼錢給他，才願和唐京公司另外訂契約，所以乙
    ○○找我和各住戶談，所以大部分住戶都有續約」、「（問：乙○○有向住戶保
    證產權無問題？）唐京公司說要負責蓋到好，我們才願另簽約並貼錢」、「（問
    ：為何乙○○說他沒向住戶保證，是你向自訴人保證產權沒問題？）我保證住戶
    怎麼會聽，房子又不是我蓋的」、「（問：乙○○是否對自訴人保證會出面與鍾
    炳英協調，若建物遭拍賣亦有第一承購權？）協調時我在場，我有聽到」、「（
    問：乙○○和住戶甲○○協調時間自何時開始？）已忘記了。甲○○是和鍾炳英
    分開協調的」、「（問：協調之初你知道甲○○買『文山理想家』產權歸誰所有
    ？）應該是唐京的」、「（問：知道地上一樓於八十三年十二月二十八日即已拍
    定？）協調當時地上一樓尚未拍賣，協調好後才拍賣）」及「（問：為何協調好
    才拍賣？）協調由鍾炳英出資拍定。因乙○○並沒有錢」等語，顯見被告確實曾
    向自訴人保證必將系爭工程房屋建妥，產權過戶無問題等語，使自訴人誤信為真
    ，而交付財物，核屬施用詐術，而被告於詐取該五百萬元後，既未與鍾炳英等解
    決，確保其言而有信，且將該五百萬元化用，顯有不法所有之意圖，其詐欺犯行
    ，應堪認定。
二、核被告所為，係犯刑法第三百三十九條第一項之詐欺取財罪。原審因依刑法第三
    百三十九條第一項，罰金罰鍰提高標準條例第一條前段，審酌被告之犯罪方法，
    犯罪所生之損害不小及犯罪後飾詞卸責，態度不佳等一切情狀，予以科處有期徒
    刑八月，認事用法核無違誤，量刑亦屬妥適，上訴人上訴意旨否認犯罪，核無理
    由，應予駁回。
乙、自訴不受理部分，即撤銷改判部分：
一、自訴意旨略以：被告欲打擊唐京公司，竟續以唐京公司名義簽定本票交予被告（
    已由原審判決無罪確定）蔡連惠鵑，據以聲請裁定，查封唐京公司所有包括自訴
    人所購房屋，由臺灣臺中地方法院以八十五年執四字第一四一五八號予以查封拍
    賣中，而涉嫌共同使用公務員登載不實罪云云。
二、按犯罪之被害人得提起自訴，刑事訴訟法固定有明文，惟此之所謂被害人，係指
    因犯罪而直接被害者而言，最高法院二十五年上字第一三○五號，三十二年非字
    第六十八號先後著有判例。本件被告所查封者為唐京公司名下之房屋，並非自訴
    人名下之房屋，雖自訴人有向被告購買該建物二樓中之一間，然在被告未移轉於
    自訴人之前，被告仍可一物二賣，故自訴人僅有請求交屋移轉登記之權利，並非
    所有權或占有權之物上所有權人，故被告縱有上開犯行，其直接被害人係唐京公
    司及法院據以裁定准許本票強制執行之人員，自訴人不與焉。又不得自訴而提起
    自訴者，應諭知不受理判決，刑事訴訟法第三百三十四條定有明文。原審不察遽
    將此部分為實體上之裁判，並與行使偽造文書罪，偽造有價證券罪，從一重論科
    ，核有違誤。上訴人上訴意旨雖未指摘及此，然原審此部分判決既有未當，自應
    由本院予以撤銷，諭知不受理之判決。
丙、臺灣臺中地方法院檢察署移送併辦之八十六年偵字第一八三五二號，八十七年偵
    字第七八五七號、八十九年偵字第一八二六號，偽造文書、詐欺等案，與本案並
    無連續或牽連之裁判上一罪關係，應檢還另行辦理。
據上論斷，應依刑事訴訟法第三百六十八條、第三百六十九條第一項前段、第三百六
十四條、第三百三十四條，判決如主文。
中      華      民      國    八十九     年     十一    月    二十八    日
                                  臺灣高等法院臺中分院刑事第七庭
                                        審判長法  官  林  榮  龍
                                              法  官  謝  說  容
                                              法  官  黃  日  隆
右正本證明與原本無異。
被告、自訴人均不得上訴。
                                              書記官  林  端  容
中      華      民      國    八十九     年     十一    月    三十      日
                                                                        Ｃ


司法院資訊處製作；財團法人民間司法改革基金會備份。
